臺灣板橋地方法院民事判決　　　　　　　 94年度訴字第905號
原　　　告　甲○○
訴訟代理人　周建才律師
　　　　　　陳建勳律師
被　　　告　乙○○
上列當事人間請求塗銷抵押權登記等事件，經本院於民國94年10
月20日言詞辯論終結，判決如下：
    主  文
原告之訴駁回。
訴訟費用由原告負擔。
    事實及理由
一、原告主張：如附表所示不動產於民國93年12月9 日前原登記
    為原告所有（嗣部分移轉登記予第三人），原告前因不堪被
    告以夫妻情份不斷煩擾，不得已以如附表所示不動產與被告
    虛偽設定新臺幣（下同）2,700,000 元抵押權。按抵押權為
    從權利，以擔保之債權存在為發生之要件，若所擔保之債權
    不存在，縱為抵押權之設定登記，亦難認其抵押權業已成立
    。系爭抵押權既無由成立，則原告訴請確認抵押債權不存在
    ，及本於民法第767 條規定請求被告塗銷系爭抵押權登記，
    於法即無不合等情。併為聲明：(一)確認兩造間如附表所示之
    抵押債權不存在。(二)被告應將如附表所示之不動產抵押權登
    記塗銷。
二、被告抗辯：兩造於93年9 月15日協議離婚，於離婚後之93年
    12月9 日始由原告親自辦理將如附表所示不動產設定抵押權
    予被告，並無原告所指被告不斷煩擾原告，及虛偽設定抵押
    權之情事。實則兩造於離婚後曾達成協議，約定原告於85年
    間在美國念書所向被告之家人支借之款項美金94,960元（約
    略折算為新臺幣2,700,000 元，由被告之弟匯入兩造於美國
    開立之聯合帳戶），應由原告自行負擔。原告雖係向被告之
    家人借款，惟被告之家人已將借款債權讓與被告。是以原告
    親自前往地政事務所辦理抵押權設定登記予被告，肇於被告
    不黯法令，任由原告將清償期訂於153 年12月7 日，實與協
    議不符，原告顯無還款之誠意，並欠缺誠信等語。併為聲明
    ：如主文所示。
三、兩造不爭執之事項：
  (一)兩造原為夫妻關係（81年間結婚），於93年9月15日離婚。
  (二)如附表所示不動產，於93年12月9 日前原登記為原告所有（
    嗣部分移轉予訴外人；現登記原告名下僅餘土地應有部分10
    /10000，建物應有部分1/3）， 有土地及建物登記謄本各一
    份在卷可佐。
  (三)如附表所示不動產於93年12月9 日設定2,700,000 元抵押權
    登記予被告，前開設定行為係由原告至地政事務所辦理。
  (四)原告於85年3 月6 日赴美國攻讀碩士至86年9 月2 日回國。
    期間被告僅於85年3 月6 日起至同年6 月17日止及86年6 月
    2 日起至9 月2 日止留滯美國等情，有護戶照影本共四頁附
    卷可佐。
  (五)被告之弟李宏焜於85年3 月9 日匯款美金94,960元至兩造於
    美國銀行開立之聯合帳戶，有匯款申請書一份在卷可查。
四、按確認法律關係不存在之訴，如被告主張法律關係存在時，
    應由被告負舉證責任（最高法院42年台上字第170 號判例參
    照）。本件原告既否認系爭抵押債權存在，按諸前開判例意
    旨，自應由主張系爭抵押債權存在之被告負舉證之責。經查
    ，被告抗辯：兩造原為夫妻關係，於93年9 月15日協議離婚
    ，於離婚時曾達成協議，約定85年間原告為出國留學向被告
    之家人支借之美金94,960元，多數既供原告之學費、生活費
    支用，故折計為2,700,000 元（已扣除被告之花費）由原告
    負清償之責，是於離婚後之93年12月間由原告親至地政事務
    所辦理系爭抵押權設定登記，以為借款之擔保。前開借款雖
    係原告向被告之家人支借，惟被告之家人既已將債權讓與被
    告，系爭抵押權所擔保之債權，自屬合法存在等語。核與證
    人李宏焜到庭所述：「之前原告是我姊夫，原告有說要去美
    國念碩士，說要2 、300 萬元，就說要向我們借錢，被證三
    就是我匯出去的，就是我跟我媽媽的錢，是我姊夫借的錢，
    是匯入我姊夫與我姐姐的帳戶，銀行就是在學校的旁邊，去
    年九月份的時候離婚，當時我姊夫主動去設定系爭抵押權，
    告訴我、還有父母，就說把我們所匯入的借款，已經設定了
    抵押，所以我們才沒有寫借據。我們認為設定給誰都沒有關
    係，反正也不會跑掉。」；「當初匯出去的錢，學費就佔了
    170 幾萬元，其他是生活費用，當時是住在隔壁棟所以知道
    。當時因為我也想要出國去唸書，所以原告在唸書的時候，
    我有盤算出國唸書要用多少錢，我有問原告出國唸書要用多
    少錢，就是原告出國前，問原告的。是兩造討論之後，決定
    的金額，我才匯款，並知道匯款的用途，他們是在我匯款的
    前幾天出國的。實際上我匯的錢是超過270 萬元，所以我們
    已經把我姐姐的花費扣除了。」；「原告跟我、家人借款，
    但是我們已經把債權讓給被告了。」等情，互核相符；且有
    被告所提出匯出匯款申請書一紙（外匯支出或交易性質欄記
    載「生活費」）、護照影本四幀（詳載出國時間）在卷可憑
    。參以，系爭抵押權之設定乃於兩造離婚後未久，由原告向
    地政機關提出申請，非被告所為；且設定之抵押權為一般抵
    押權，設定之金額復與原告在美國就學一年半合理之花費及
    李宏焜匯出之金額均相近；衡情，倘非兩造於離婚時，原告
    承諾負擔其等85年間出國所花費之支出，原告豈可能自行以
    2,70 0, 000 元為被告設定抵押權。另原告就所主張：系爭
    設定行為乃基虛偽意思表示而為一節，並未提出任何證據以
    供本院審酌。經本院調查之結果，認被告抗辯「系爭抵押權
    所欲擔保之債權為兩造離婚時，原告承諾清償向被告家人支
    借之85 年 出國費用（合意債權額以2,700,000 元計）債權
    ，被告之家人已將前開借款債權讓與被告（原告雖否認曾受
    通知，惟被告既再於本院94年10月20日當庭告知，自屬已合
    法通知，併此敘明。），是而系爭2,700,000 元抵押債權自
    屬合法存在」等情，應可認為真正。
五、系爭2,700,000 元抵押債權，既合法存在，則原告本於民法
    第767 條規定，請求被告塗銷系爭抵押權設定登記，於法自
    未未合；遑論原告僅係如附表所示不動產共有人之一，其逾
    應有部分所為塗銷請求，亦非有據。
六、綜上所述，原告提起本件確認之訴，請求確認兩造間如附表
    所示之抵押債權不存在。本於民法第767 條規定求被告應將
    如附表所示之不動產抵押權登記塗銷，均無理由，應予駁回
    。
結論：原告之訴為無理由，依民事訴訟法第78條，判決如主文。
中　　華　　民　　國　　94　　年　　11　　月　　3 　　日
                  民事第一庭    法　官　黃信滿
以上正本係照原本作成
如對本判決上訴，須於判決送達後20日內向本院提出上訴狀
中　　華　　民　　國　　94　　年　　11　　月　　3 　　日
                                書記官　吳美瑤
